【裁判字號】    90,上訴,2380
【裁判日期】    900904
【裁判案由】    偽造貨幣
【裁判全文】
臺灣高等法院刑事判決                            九十年度上訴字第二三八號
    上訴人即
    被      告  丁○○
    選任辯護人  徐方齡
    被      告  丙○○
    指定辯護人  本院甲○辯護人
右上訴人因偽造貨幣案件，不服臺灣宜蘭地方法院九十年度訴字第一四號，中華民國
九十年六月十五日第一審判決（起訴案號：臺灣宜蘭地方法院檢察署八十八年度偵字
第四二七九號）提起上訴，本院判決如左：
    主  文
原判決撤銷。
丁○○共同連續行使偽造之通用紙幣，處有期徒刑參年陸月。
扣案偽造之壹仟元新臺幣通用紙幣壹佰拾肆張（號碼ＤＴ４９４２５７ＧＶ二十一張
、號碼ＣＴ９４５２９４ＥＺ十六張、號碼ＤＴ５００９２４ＥＷ十九張、號碼ＤＲ
８０２３８３ＥＷ二十張、號碼ＤＴ８０２３８５ＥＷ十四張、號碼ＤＴ６５０５０
３ＦＷ二十四張）及未扣案之壹仟元新臺幣通用紙幣陸張均沒收。
其餘上訴駁回。
    事  實
一、丁○○意圖供行使之用，於民國八十八年十一月初某日，看某雜誌廣告，上面有
    寫兌換禮券，即打電話過去問，經對方即綽號「阿祥」之成年男子告知係兌換假
    鈔，即起意意圖供行使偽造通用紙幣之意思，先劃撥匯款新台幣（以下同）六千
    元到頭份給綽號「阿祥」之男子，以一比五之比例購得千元偽鈔三十張，另於八
    十八年十一月中旬某日，經由「阿祥」男子之介紹，向桃園縣中山高速公路下交
    流道附近地區不詳姓名成年人「林大哥」以一比三之比例，用三萬元購得千元偽
    鈔九十張，合計一百二十張而加以收集後，即基於概括之犯意，先於八十八年十
    一月二十一日某時許，駕駛車號ＦＤ－三三三九號自小客車從苗栗縣沿高速公路
    返回宜蘭縣，在苗栗縣上高速公路交流道前，獨自持前開收集而得之千元偽鈔一
    張，矇混真鈔，向該處附近某檳榔攤購買售價五十元之七星牌香菸一包，並找得
    九百五十元。旋於返回宜蘭後，又於八十八年十一月二十二日下午某時，在宜蘭
    縣羅東鎮某二處，獨自持前開收集而得之千元偽鈔二張，以相同方法連續向某二
    家檳榔攤，各購買售價五十元之七星牌香菸一包，並均找得九百五十元。嗣於八
    十八年十一月二十二日晚間八時許，再與其妻丙○○基於共同之概括犯意聯絡，
    攜帶前開收集而得、尚未行使之千元偽鈔一百一十七張（原審誤係一百十六張）
    ，駕駛前揭自用小客車搭載丙○○，從宜蘭縣冬山鄉○○路住處出發沿濱海公路
    往台北方向行駛，途中由丁○○搖下車窗或暫停下車之方式，先後持千元偽鈔三
    張，連續向宜蘭縣內某三家檳榔攤，各購買售價六十元之峰牌香菸一包，並均找
    得九百四十元。同日晚間八時四十分許，途經宜蘭縣五結鄉○○路○段二四二號
    「菊藤香檳榔攤」時，丁○○則改將其中一張千元偽鈔交予丙○○，由丙○○搖
    下車窗持向經營該檳榔攤之己○○購買售價五十元之七星牌香菸一包，並找得九
    百五十元。同日晚間十時許，又以相同方法，由丙○○持千元偽鈔一張，向戊○○所經營設於宜蘭縣頭城鎮○○路○段之「東山檳榔攤」購買售價六十元之峰牌
    香菸一包，並找得九百四十元。同日晚間十時餘分許，復以相同之手法，由丙○○持千元偽鈔一張，向乙○○○所經營設於宜蘭縣頭城鎮○○路一五六之一號之
    「吉利檳榔攤」購買售價六十元之峰牌香菸一包，並找得九百四十元之真幣。嗣
    因己○○收受前開鈔票後察覺與真鈔有異，乃抄下丁○○、丙○○所駕車輛車牌
    號碼向警報案，始於同日晚間十一時許，為警在宜蘭縣頭城鎮○○路與民鋒街口
    查獲，並自丁○○身上及前開車輛內扣得千元偽鈔一百十一張，旋又經警循線至
    己○○、戊○○及乙○○○三人所經營檳榔攤扣得渠二人持以購買香菸之千元偽
    鈔三張，合計一百一十四張（號碼ＤＴ４９４２５７ＧＶ二十一張、號碼ＣＴ９
    ４５２９４ＥＺ十六張、號碼ＤＴ５００９２４ＥＷ十九張、號碼ＤＲ８０２３
    ８３ＥＷ二十張、號碼ＤＴ８０２３８５ＥＷ十四張、號碼ＤＴ６５０５０３Ｆ
    Ｗ二十四張）。
二、案經宜蘭縣警察局礁溪分局報請台灣宜蘭地方法院檢察署檢察官偵查起訴。
    理  由
一、訊據被告丁○○對於前揭時、地共向他人換得兩次面額千元偽鈔一百二十張，並
    多次持向檳榔攤購買一包香菸換取真幣之事實坦承不諱稱「共換了二次，第一次
    是看雜誌廣告，上面有寫兌換禮券，我打電話過去問，對方才說是兌換假鈔，我
    先匯款六千元到頭份，對方用包裹寄假鈔給我，比率是一比五；第二次是第一次
    的人介紹我去桃園向「林大哥」兌換，我拿三萬元跟他換，比率是一比三。」，
    然辯稱伊太太丙○○事先並不知情，只是幫忙轉交鈔票而已，至於後來警察在伊
    身上及車內為何只扣到一百一十一張千元偽鈔，可能是因為伊當時身上有帶了六
    、七萬元之真鈔，其中有夾雜到三張千元偽鈔，有部分款項警察已經讓伊父親領
    回去，才會數量不符，至於警察在其車內另查到數量甚多之香菸，是因為伊在苗
    栗ＫＴＶ酒店上班擔任主任工作，櫃臺會計請假由伊代理，伊可銷售香菸牟利，
    所以才會購買那麼多的香菸云云。另訊之被告丙○○則辯稱：為警查獲當天晚上
    ，伊先生丁○○開車要載伊和小孩回苗栗，途中丁○○停在各檳榔攤時，因為駕
    駛座離檳榔攤較遠且未下車，所以要買東西之前丁○○會先拿一千元給伊。丁○○就拿錢出來，由伊轉交給己○○、戊○○、乙○○○等人，買得香菸後，由於
    伊手上還抱著一歲大的小孩，便直接將香菸及找回之錢幣轉交給丁○○，為短短
    僅秒鐘內完成之事，伊並不知道丁○○身上有帶偽鈔，亦不知道丁○○拿給伊的
    是偽鈔，雖然伊和丁○○都未抽煙，但由於丁○○從事ＫＴＶ酒店主任工作，會
    計請假時由丁○○代理時可銷售香菸牟利，所以丁○○才會購買香菸，不得據此
    即推斷伊知道丁○○持有偽鈔並用上開方式換取真幣云云。
二、惟查：
（１）宜蘭縣警察局礁溪分局警察於八十八年十一月二十二日晚間，據報被告丁○○
      、丙○○二人涉嫌行使偽鈔，因而根據渠二人所駕車輛車號在宜蘭縣頭城鎮○○路與民鋒街口查獲被告二人，並自丁○○身上及前開車輛內扣得千元偽鈔一
      百十一張，旋又經警循線扣得渠等先後持向己○○、戊○○及乙○○○購買香
      菸之千元偽鈔三張，合計一百一十四張，業據證人即查獲之警員李華雄、顏志
      國於原審到庭結證屬實，並有千元鈔票一百一十四張扣案可證。前開扣案鈔票
      一百一十四張（號碼ＤＴ４９４２５７ＧＶ二十一張、號碼ＣＴ９４５２９４
      ＥＺ十六張、號碼ＤＴ５００９２４ＥＷ十九張、號碼ＤＲ８０２３８３ＥＷ
      二十張、號碼ＤＴ８０２３８５ＥＷ十四張、號碼ＤＴ６５０５０３ＦＷ二十
      四張），經送請中央印製廠鑑定結果，均係以彩色雷射輸出方式仿印，紙質與
      真鈔不同，安全線以金屬線夾於兩張紙間仿製，水印先以灰色墨印在背面紙張
      後面再與正面紙張表合而成，均屬偽鈔，有台灣銀行宜蘭分行九十年五月三日
      （九十）銀宜出字第二三二六號函、中央銀行發行局九十年四月二十七日（九
      ０）台央發字第０三００二六三五三號函各一件在卷可按。
（２）前開扣案千元偽鈔，被告丁○○雖於警訊及檢察官初訊中供認係於八十八年十
      一月初某日，透過雜誌廣告以四萬元之價格，用一比三之比例暨劃撥付款之方
      式，在苗栗縣向真實姓名年籍不詳、綽號「阿祥」之成年男子購得而加以收集
      之，該次共購得千元偽鈔一百二十張之事實不諱，且其二次所述購買過程、對
      象、數量及方式均屬一致，惟被告丁○○業於偵查及原審及本院審理時改稱係
      分二次取得，第一次是伊看報導而與綽號「阿祥」之男子聯絡，以一比五之比
      例刷卡六千元購得千元偽鈔三十張，第二次是八十八年十一月中旬透過「阿祥
      」介紹，向綽號「林大哥」之男子用一比三之比例，以三萬元購得千元偽鈔九
      十張云云，按被告就其兌換偽鈔及行使之犯行既自始承認在卷，且兌換之數量
      均係一百二十張之事實，亦始終一致，顯見其無迴避責任之意思，應以其於經
      檢察官訊問後之供述，較為真切而可信。
（３）又被告丁○○於取得前開千元偽鈔一百二十張後，即先後於八十八年十一月二
      十一日、同年月二十二日下午及晚間，駕駛車號ＦＤ－三三三九號自小客車，
      獨自在苗栗縣上高速公路交流道前某處檳榔攤、宜蘭縣羅東鎮某二處檳榔攤，
      或與被告丙○○共乘前開自小客車，在宜蘭縣五結鄉○○路○段二四二號「菊
      藤香檳榔攤」、同縣頭城鎮○○路○段之「東山檳榔攤」、同縣頭城鎮○○路
      一五六之一號之「吉利檳榔攤」等處，持千元偽鈔一張，每次購買售價五十元
      七星牌香菸或售價六十元之峰牌香菸一包並找得九百五十元或九百四十元真幣
      之事實，業據被告丁○○於警訊、偵查及原審、本院審理時供認不諱，核與證
      人己○○於警訊暨偵查中、證人戊○○於警訊、偵訊暨原審調查程序中、證人
      乙○○○於警訊暨原審調查程序中分別證述之情節相符，並有證人己○○、戊○○向被告換回千元真鈔一張所書立之領據二紙、證人乙○○○向被告領回出
      售之峰牌香菸一包暨找零之九百四十元真幣所書立之領據一紙附卷可按，堪信
      屬實。
（４）被告於原審及其選任辯護人於本院辯稱於取得前開一百二十張千元偽鈔後，僅
      有持其中六張偽鈔向前開六家檳榔攤先後購買香菸換取真幣云云。惟查，被告
      為警查獲時，自其身上及車內僅扣得「一百一十一張」之千元偽鈔，餘扣案「
      三張」千元偽鈔則係由警循線向被害人即證人己○○、戊○○、乙○○○三人
      取回，業據證人李華雄、顏志國到庭證述綦詳，且為被告丁○○所不爭。則被
      告丁○○如僅行使過其中六張千元偽鈔，其於為警查獲時應自其身上及車內扣
      得「一百一十四張」之千元偽鈔，如加上向前開證人扣得之「三張」千元偽鈔
      ，則應為「一百一十七張」，而非警方實際上查扣得合計「一百一十四張」之
      千元偽鈔。訊之被告丁○○僅以可能遭警誤發予其父領回為遁詞，無法合理交
      代其餘三張「未行使亦未扣案」之千元偽鈔下落暨現在何處，則其所稱購得後
      僅有行使過六張千元偽鈔，即非真實。參以共同被告丙○○於警訊中亦供稱八
      十八年十一月二十二日與其夫即被告丁○○共向「六家」檳榔攤購買過香菸等
      語（詳偵查卷第九頁第四、五行）；嗣經警移送檢察官初訊時，復供稱查獲當
      日晚間被告丁○○共拿了三次千元鈔票給伊分別向三家檳榔攤買過三次香菸，
      此外伊看到被告丁○○也有自己下車買過二、三次等語綦詳（詳偵查卷第二七
      、二八頁），核與被告丙○○於警訊中所述共購買六次大致相符。此外，觀諸
      被告丁○○經警移送檢察官初訊時就行使偽鈔情形，亦供稱：八十八年十一月
      二十一日回宜蘭時，在上苗栗交流道前有用偽鈔向檳榔攤買過一次、同年月二
      十二日晚間要回苗栗時，伊太太丙○○有用偽鈔向檳榔攤買過三次香菸，同年
      月二十二日下午伊去修車途中，有向三家檳榔攤買過香菸，其中一家覺得怪怪
      的，所以用真鈔買，同年月二十二日晚間到頭城途中，伊有搖下車窗向三家檳
      榔攤買了三包峰牌香菸等語（詳偵查卷第二十九頁），由被告丁○○所述過程
      ，查獲當晚除被告李芳玉曾持偽鈔向檳榔攤購買過三次香菸外，其亦曾另外向
      某三家檳榔攤買過香菸，二者合計與前述被告丙○○所稱查獲當日其與丁○○
      共乘時共有六次購買香菸情事一致，並核於另有三張未扣案千元偽鈔之數目相
      符，堪信被告丁○○除前述自承之六次行使偽鈔行為外，於八十八年十一月二
      十二日晚間，由其宜蘭縣冬山鄉住處至同縣頭城鎮途中，尚有持未扣案之三張
      千元偽鈔，另向三家不詳之檳榔攤各購買一包香菸，並找零換得真幣之犯行屬
      實。
（５）訊據被告丙○○對於查獲當晚乘坐其夫即被告丁○○所駛自小客車時，曾三次
      持千元偽鈔搖下車窗各向己○○、戊○○、乙○○○所經營檳榔攤各購買一包
      香菸之事實供承不諱，惟矢口否認有何明知而故意行使偽鈔犯行，辯稱：伊不
      知道那是偽鈔，伊丈夫因為開車不方便購買，便把鈔票拿給伊，然後伊就直接
      拿給檳榔攤小姐，小姐找錢後，伊又把香菸及找回來之零錢拿給伊丈夫云云。
      惟查，被告丁○○駕車途經己○○、戊○○、乙○○○所經營之檳榔攤時，均
      由被告丙○○在丁○○停車時，搖下車窗持千元偽鈔各一張向己○○、戊○○
      及乙○○○等人購買一包香菸，並找得九百五十元或九百四十元不等之真幣等
      情，業據證人己○○、戊○○、乙○○○指述甚詳。衡諸常情，如被告丁○○
      確有購買三包香菸以上之需要，「一張」千元鈔票即可購入「二十包」售價五
      十元之七星牌香菸，抑或「十六包」售價六十元之峰牌香菸，為何不一次購足
      並可節省時間，卻分次零星購買「一包」香菸，且至為警查獲時被告珠芳玉持
      以購買部分之次數即多達三次。況被告丁○○、丙○○乃夫妻關係二人關係密
      切，且渠二人於偵訊中亦自承均無抽菸習慣，且被告丙○○復審理時一再具狀
      表示其為單純之家庭主婦，僅負責照顧兒女，對於其先生在ＫＴＶ酒店工作大
      量購買香菸準備出售之事並不了解，則其既「知其夫丁○○不抽煙」，又陳稱
      「不知其夫購買香菸欲在工作場所出售事」，依社會常情而論，被告丙○○對
      於其夫「無故」一再要求其購買香菸，怎會毫無任何質疑？此外當天晚上被告
      丁○○除給付被告丙○○有持千元偽鈔購買三次香菸外，被告丁○○亦曾自行
      購過三次，合計次數達六次之眾，理由已如前述，茍被告丙○○不知所行使者
      乃為偽鈔，焉有沿途向檳榔攤零星購買香菸一包藉以找零之可能？是被告二人
      應係基於共同之犯意聯絡而沿途持偽造紙幣向途中某三家不詳檳榔攤業者及己○○、戊○○、乙○○○等人購買香菸，彰彰明甚，從而被告丁○○、丙○○
      所辯此部分辯解，顯各為迴護其妻及臨訟卸責之詞，均不足採信。
（６）被告於偵查中提出伊係自八十七年十一月一日起在太陽城視聽伴唱酒家之在職
      證明書，負責人為溫國增（偵查卷第五十五頁）與其於本院時聲請傳訊之證人
      庚○○到庭證稱「我是春夏秋冬ＫＴＶ酒店之負責人，於八十八年間頂下來營
    業，我們店裡只賣酒不賣煙，客人想要抽煙時，由會計或員工自行販賣，當做
      他們的福利，有些是外面的人進來推銷，我不會去干涉。」等語，就負責人及
      營業店名已有不同，且縱本院庚○○所證稱屬實，然此僅足以證明被告服務處
      所之春夏秋冬ＫＴＶ酒店可以私下賣煙，其亦不能證明被告確實有賣煙之行為
      ，更何況是否可以賣煙並非當然得以不法手段賺取利潤。
    綜右所述，本件事證明確，被告丁○○、丙○○二人犯行均堪以認定，應依法論
    科。
三、按新臺幣係屬通用之紙幣，被告丁○○、丙○○明知所持用面額一千元之新臺幣
    均係偽造，竟仍然持以行使購物，以找零之方式換取真鈔，核其二人所為，均係
    犯刑法第一百九十六條第一項行使偽造通用紙幣罪。被告丁○○明知真實姓名年
    籍不詳、綽號「阿祥」及「林大哥」之成年男子所出售者均為偽造之面額一千元
    新台幣通用紙幣，猶意圖供行使之用而購入收集之，其收集後復持以購物行使，
    該收集之前階段行為，應為行使之後階段行為所吸收，不另論罪。又被告丁○○
    、丙○○二人共同行使偽造之通用紙幣購物，換取真鈔，其本質即含有詐欺之性
    質，均不另論以刑法第三百三十九條第一項詐欺取財罪。被告丁○○、丙○○二
    人就八十八年十二月二十二日晚間，共同先後向某三家不詳檳榔攤業者及己○○
    、戊○○、乙○○○等人行使偽鈔購買香菸，以找零之方式換取真鈔之犯行間，
    有犯意之聯絡及行為之分擔，為共同正犯。被告二人前後多次行使通用貨幣犯行
    ，均時間緊接，方法相同，所犯又係構成要件相同之罪名，顯均係基於概括之犯
    意而為之，應均依連續犯之規定以一罪論，並加重其刑。檢察官起訴事實雖未敘
    及被告二人另於八十八年十一月二十二日晚間向途中某三家不詳檳榔攤業者行使
    偽鈔購買香菸換零之犯行，然此與起訴事實具有連續犯之裁判上一罪法律關係，
    為起訴效力所及，本院應併予審理。查被告丙○○前無前開犯罪紀錄，素行尚稱
    良好，其與被告丁○○為夫妻關係，二人因一時失慮貪欲圖便，以致誤蹈重典，
    前開偽鈔之通用貨幣係由被告丁○○購入收集，被告丙○○參與前開行使犯行，
    應係受其夫丁○○之授意而為之，其犯罪情節較為輕微，二人間尚育有年僅四歲
    及二歲之稚女各一名，有戶籍謄本一件在卷可按，現夫妻同觸最輕法定本刑三年
    以上有期徒刑之罪，如均因案入監服刑，二名年幼之子女亦將乏人照料，是被告
    朱方玉所涉前開罪行，情輕法重，有足資憫恕之處，本院認即令處以法定最低刑
    度猶嫌過重，爰依刑法第五十九條規定酌減其法定本刑（原審判決書載稱『爰均
    依刑法第五十九條規定酌減其法定本刑』其『均』字係誤繕，應予訂正）。
四、原審據以論罪科刑，固非無見，然I、被告丁○○取得偽鈔之時間、次數業如上
    述，乃原審認定被告丁○○係於八十八年十一月初某日，透過雜誌廣告以四萬元
    之價格，用一比三之比例暨劃撥付款之方式，在苗栗縣向真實姓名年籍不詳、綽
    號「阿祥」之成年男子購得而加以收集之，共購得千元偽鈔一百二十張，其事實
    認定有所未洽，II、八十八年十一月二十二日晚間八時許，被告丁○○與其妻丙○○攜開收集而得尚未行使之千元偽鈔係一百一十七張，原審認係一百十六張亦
    有未合，III、檢察官起訴事實並『未』敘及『被告二人』另於八十八年十一月二
    十二日晚間向途中某三家不詳檳榔攤業者行使偽鈔購買香菸換零之犯行，原審於
    理由欄認係已敘及，同有未合，Ⅳ、收受偽鈔後察覺與真鈔有異，乃抄下丁○○
    、丙○○所駕車輛車牌號碼向警報案者，係被害人己○○，乙○○○則係警方通
    知始知悉（參偵卷第四十頁），原審認為乙○○○亦為如此，事實認定亦非妥適
    。是以被告丙○○否認犯罪雖無可採，另被告丁○○徒求減輕其刑亦無理由，然
    原判決既有上開可議之處，應由本院撤銷改判，爰審酌被告丁○○、丙○○明知
    所持用面額一千元之新臺幣均係偽造，竟仍然多次持以行使購物，以找零之方式
    換取真鈔，顯已嚴重侵害國家貨幣流通之整體運作及被害人之財產法益，惟念其
    二人均前無犯罪前開紀錄，素行尚稱良好，二人因一時失慮貪欲圖便，以致誤蹈
    重典，被告丁○○犯後已坦承多數行使犯行，被告丙○○雖未坦白供承，然其顯
    係受其夫丁○○之授意而為，情節較為輕微等情狀，仍分別量處如主文第二項、
    第三項所示之刑。末查，被告丙○○前未曾受期徒刑以上刑之宣告，有臺灣高等
    法院檢察署刑案紀錄簡覆表一件在卷足參，此次係因一時失慮，蹈觸法網，經此
    偵審程序及科刑之判決，當能知所警惕，信無再犯之虞，本院認對其所宣告之刑
    以暫不執行為適當，爰併予宣告緩刑四年，用啟自新，以勵自新。扣案偽造之一
    千元新臺幣通用紙幣一百一十四張（號碼ＤＴ４９４２５７ＧＶ二十一張、號碼
    ＣＴ９４５２９４ＥＺ十六張、號碼ＤＴ５００９２４ＥＷ十九張、號碼ＤＲ８
    ０２３８３ＥＷ二十張、號碼ＤＴ８０２３８５ＥＷ十四張、號碼ＤＴ６５０５
    ０３ＦＷ二十四張）及未扣案之被告二人持用購物之偽造之一千元新臺幣通用紙
    幣六張，均屬偽造之通用紙幣，且無證據證明未扣案部分業已滅失，依刑法第二
    百條規定不問屬於犯人與否均沒收之，爰依上開規定諭知沒收。至被告二人以千
    元偽鈔購入之香菸，及因此找零所詐得現金，性質上應屬其等二人共同行使偽造
    通用紙幣向被害人詐得之財物，仍與被害人間存有權利義務之關係，被害人得請
    求返還，並非其等二人因犯罪所得之物，核與刑法第三十八條第一項第三款規定
    尚有未合，爰不併予宣告沒收。
據上論斷，應依刑事訴訟法第三百六十九條第一項前段、第三百六十四條、第二百九
十九條第一項前段，刑法第二十八條、第五十六條、第一百九十六條第一項、第二百
條、第五十九條、第七十四條第一款，罰金罰鍰提高標準條例第一條前段判決如主文
。
本案經檢察官沈世箴到庭執行職務。
中      華      民      國      九十      年      九      月      四    日
                              臺灣高等法院刑事第二十一庭
                                  審判長法  官
                                        法  官
                                        法  官 黃  國  忠
得上訴
附錄    本判決論罪科刑法條：


司法院資訊處製作；財團法人民間司法改革基金會備份。
